【裁判字號】    96,訴,1537
【裁判日期】    980715
【裁判案由】    侵權行為損害賠償
【裁判全文】
臺灣高雄地方法院民事判決              96年度訴字第1537號
原      告  乙○○
訴訟代理人  葉美利律師
被      告  台新國際商業銀行股份有限公司
法定代理人  丙○○
訴訟代理人  戴慕蘭律師
被      告  丁○○
            甲○○
上列當事人間請求損害賠償事件，本院於民國98年7 月1 日言詞
辯論終結，判決如下：
    主      文
原告之訴及假執行之聲請均駁回。
訴訟費用由原告負擔。
    事實及理由
一、原告主張：緣訴外人劉月鳳積欠被告台新國際商業銀行股份
    有限公司（下稱台新銀行）新臺幣（下同）3,199,421 元之
    債務，而被告之兄弟吳幸褔為劉月鳳上開債務之連帶保證人
    ，嗣吳幸福死亡後，吳幸福之第一順位繼承人共有6 人，其
    中僅5 人拋棄繼承，尚有1 人即吳幸福4 女吳宛玲並未聲明
    拋棄繼承，惟台新銀行之行員即被告甲○○疏未查證原告是
    否為吳幸福之繼承人，即貿然向法院聲請假扣押原告之財產
    ，嗣於甲○○離職後，接手之行員即被告丁○○亦疏未查證
    原告是否為吳幸福之繼承人，即貿然向法院聲請對原告之財
    產在240 萬元之範圍內為假扣押，並進而查封原告所有坐落
    高雄縣鳳山市、鳥松鄉、岡山鎮之土地及銀行存款。被告上
    開查封原告不動產及存款之行為，已嚴重侵害原告之名譽，
    則被告有錯誤查封之情事已甚明確，並已對原告之名譽、信
    用及精神造成相當之傷害。爰依民法第184 、188 、195 條
    侵權行為之法律關係，提起本訴，並聲明：被告應連帶給付
    原告120 萬元及自起訴狀繕本送達翌日起至清償日止按年息
    百分之五計算之利息；並願供擔保，請准宣告假執行。
二、被告則一致以：渠等係向本院查詢吳幸褔之繼承人後，因本
    院函文僅記載拋棄之繼承人姓名而未記載尚有吳宛玲為繼承
    人，且因吳幸褔之父母均已死亡，故誤認原告為繼承人，而
    聲請假扣押及查封。嗣渠等經原告告知其並非繼承人後隨即
    撤回執行，並就此情事向原告數度致歉，對原告應不致造成
    損害，原告稱因假扣押而受有名譽及精神上之損害，惟並無
    舉證證明，實難採信等語，資為抗辯。並均聲明請求駁回原
    告之訴，如受不利判決，願供擔保請准免為假執行宣告。
三、兩造不爭執事項：
（一）被告於民國95年5 月9 日以原告為劉月鳳向其借款之連帶
      保證人吳幸褔之第3 順位繼承人為由，聲請對原告之財產
      在24 0萬元之範圍內為假扣押，經本院以95年度裁全字第
      5872號裁定准許後，即聲請本院以95年執全字第3019號執
      行查封原告所有坐落高雄縣鳳山市、鳥松鄉、岡山鎮、阿
      蓮鄉之土地及銀行存款。其中囑託台中地院查封原告在渣
      打銀行之存款部分已於95年6 月20日扣得2,419,200 元，
      被告並於95年6 月5 日撤回除上開阿蓮鄉之土地以外其他
      不動產之執行，又於95年7 月28日以兩造達成協議為由撤
      回全部執行程序。此業經本院依職權調取該假扣押全卷查
      明屬實。
（二）吳幸褔之第1 順位繼承人中之吳宛玲並未合法拋棄繼承。
      業經本院依職權調取本院88年度繼字第331 號及89年度繼
      字第983號卷查證明確。
（三）甲○○、丁○○均為台新銀行僱用之行員，並承辦本件假
      扣押事宜。本件假扣押強制執行事件本由甲○○負責處理
      （包含假扣押裁定聲請狀及假扣押執行聲請狀之撰狀），
      甲○○於95年5 月30日離職，嗣由丁○○接手處理後續假
      扣押執行事宜。且本件假扣押於95年7 月12日至現場指封
      係由台新銀行委託專責現場指封之潘明通所為。
（四）被告曾於95年10月26日以函文向原告就此假扣押之情事因
      被告人員無心之疏失，造成原告的困擾及不便為致歉。
（五）被告於95年1 月5 日及95年3 月21日函詢本院吳幸福之繼
      承狀況，經本院於95年4 月21日函覆吳幸福之繼承人吳靜
      怡、吳靜盈、吳宜玲、吳弘昇、劉月鳳，於88年4 月17日
      具狀聲明拋棄繼承，經本院88年度繼字第331 號拋棄繼承
      事件，於88年4 月21日准予備查。
（六）被告於95年7 月20日向本院聲請調閱88年繼字第331 號事
      件卷宗，經本院95年7 月31日裁定准予閱覽。
四、本件之爭點：
（一）被告上開假扣押查封行為，是否有未善盡查證吳幸福之第
      一順位繼承人吳宛玲未合法拋棄繼承之過失？被告之行為
      是否構成侵權行為？
（二）被告之行為是否對原告造成名譽、信用及精神之損害？
（三）如有造成損害，原告得請求賠償之金額以若干為適當？
（四）台新銀行是否已善盡僱用人監督之責，仍無法避免本件損
      害之發生？
五、得心證理由：
（一）按憲法第16條規定人民有訴訟之權，其旨在確保人民有依
      法定程序提起訴訟及受公平審判之權利，是除有法定限制
      事由或對他人誣告之情形外，不應對人民之訴訟權作任何
      不當之限制。法律因屬專業領域，除非受相當程度之訓練
      ，實無法強求一般人民對法律具有專業程度之認知，倘因
      對法律之誤認或不知而提起民事訴訟，請求法院就其與對
      造間私權上之爭執而為裁判，仍屬憲法保障人民基本權之
      範圍，受敗訴判決之人，已負擔利用訴訟程序之代價（訴
      訟費用），不能單純因其後受敗訴判決，即推定係利用訴
      訟程序故意不法侵害他造權利，否則無異對人民訴訟權作
      不當限制。次按因侵權行為所發生之損害賠償請求權，以
      有故意或過失不法侵害於他人權利，或故意以背於善良風
      俗之方法，加損害於他人為成立要件，此觀民法第184 條
      第1 項規定即明。所謂故意係指行為人對於構成侵權行為
      之事實，明知並有意使其發生或預見其發生，而其發生並
      不違背其本意而言。是如行為人故意虛構事實，向司法機
      關為犯罪之訴追，致他人名譽權、信用權受損害者，係屬
      訴訟權之濫用，而構成民事之侵權行為。惟於判斷行為人
      所訴是否為不當訴訟，應著重在行為人是否無相當原因或
      合理懷疑，而惡意提起訴訟（或告訴）者，並非以訴訟終
      結後勝訴或敗訴之判決（或偵查終結起訴或不起訴處分）
      為論斷依據。換言之，即由行為人方面觀察，濫行訴訟係
      指行為人明知欠缺權利，或因重大過失不知其欠缺其權利
      ，為使對造遭受損害，及為解決紛爭以外之目的，而提起
      訴訟（或告訴）者而言。準此，倘行為人非因明知無權利
      ，而提起訴訟（或告訴）致侵害他人之權利時，則訴訟權
      之保障應優先於權利之保障，於此情形下，行為人雖損害
      他人之權利，惟係因受憲法訴訟權之保障，而具備阻卻違
      法事由，自欠缺不法性。又按所謂故意以聲請法院實施假
      扣押之手段，侵害他人權利之情形，必須行為人對於其聲
      請假扣押係屬侵權行為之事實，明知並有意使其發生，或
      預見其發生，而其發生並不違背其本意，始足當之。次按
      債權人聲請假扣押，應就其請求及假扣押之原因加以釋明
      ，釋明如有不足，而債權人陳明願供擔保或法院認為適當
      者，法院得定相當之擔保，命供擔保後為假扣押，民事訴
      訟法第522 條第1 項、第526 條第1 項、第2 項分別定有
      明文。而債權人主張其應受保護權利之存否，客觀上本具
      爭議，倘聲請假扣押保全之債權人主觀上確信其權利存在
      ，並依上開假扣押規定取得執行名義，進而聲請強制執行
      ，即難僅以嗣後本案訴訟敗訴確定之結果，逕認債權人於
      聲請法院實施假扣押之初，即有何故意或過失之不法侵權
      行為，先予敘明。
（二）查本件被告以原告為劉月鳳向其借款之連帶保證人吳幸褔
      之第3 順位繼承人為由，向法院聲請對原告之財產在240
      萬元之範圍內為假扣押，本件被告既係為確保其借款請求
      權，而聲請假扣押裁定，揆諸前揭說明，即難認係蓄意侵
      害原告權利，亦不能謂其主觀上有故意以背於善良風俗之
      方法，加損害於原告。況被告於聲請假扣押前，亦曾於95
      年1 月5 日及95年3 月21日向本院函詢吳幸福之繼承狀況
      ，經本院於95年4 月21日函覆吳幸福之繼承人吳靜怡、吳
      靜盈、吳宜玲、吳弘昇、劉月鳳於88年4 月17日具狀聲明
      拋棄繼承，經本院88年度繼字第331 號拋棄繼承事件，於
      88 年4月21日准予備查，嗣被告方以原告為吳幸褔之第3
      順位繼承人為由，聲請對原告之財產為假扣押，足認被告
      係為保全其債權獲得清償所為為正當權利之行使，並非被
      告聲請本件假扣押之際，故意虛構何事實，尚難謂被告主
      觀上有何故意不法侵害原告之權利可言。
（三）又被告以原告為吳幸褔之第3 順位繼承人為由，聲請對原
      告之財產為假扣押，而關於原告繼承人身分之有無屬法院
      應依職權調查之事項，本院未予查明而逕為95年度裁全字
      第5872號之准許裁定，亦難認被告主觀上有何過失不法侵
      害原告之權利可言。嗣被告經本院為上開95年度裁全字第
      5872號之准許裁定後，即聲請本院以95年執全字第3019號
      執行查封原告所有之財產，亦足見被告係依法聲請假扣押
      ，且得准許裁定後，並據以聲請執行查封原告之財產，則
      原告財產遭查封乃被告基於訴訟權利行使之結果，核與侵
      權行為之不法侵害行為之要件不合，原告主張被告不法侵
      害其權利，即非可採。從而，原告主張因被告之侵權行為
      ，致令原告之名譽、信用及精神受有損害請求被告應給付
      原告人格損失賠償120 萬元，洵非有據，不應准許。
六、綜上，被告依法聲請假扣押裁定，並聲請假扣押強制執行程
    序，係為保全其債權而為之正當權利行使，並無不法侵害行
    為，且被告主觀上亦無故意或過失，原告依民法第184 條、
    第188 條及第195 條規定之侵權行為法律關係，請求被告連
    帶賠償精神上損害賠償120 萬元及自起訴狀繕本送達翌日起
    至清償日止按年息百分之五計算之利息，均為無理由，應予
    駁回。
七、原告之訴已經駁回，其假執行之聲請亦失所附麗，應併予駁
    回之。
八、本件事實已臻明確，兩造其餘之攻擊或防禦方法、爭點，及
    未經援用之證據，經本院斟酌後，認為與判決基礎之事實並
    無影響，均不足以影響本裁判之結果，自無庸一一詳予論駁
    之必要，併此敘明。
據上論結，原告之訴為無理由，依民事訴訟法第78條，判決如主
文。
中    華    民    國    98    年    7     月    15    日
                     民事鳳山分庭審判長法  官  楊富強
                                       法  官  吳文婷
                                       法  官  林意芳
上為正本係照原本作成。
如不服本判決，應於送達後20日內，向本院提出上訴狀並表明上
訴理由，如於本判決宣示後送達前提起上訴者，應於判決送達後
10日內補提上訴理由書（須附繕本）。
中    華    民    國    98    年    9     月    22    日
                                       書記官  陸艷娣


司法院資訊處製作；財團法人民間司法改革基金會備份。
